【裁判字號】    92,台上,4892
【裁判日期】    920905
【裁判案由】    偽造文書
【裁判全文】
最高法院刑事判決                              九十二年度台上字第四八九二號
    上  訴  人  台灣高等法院高雄分院檢察署檢察官
    被      告  甲○○
右上訴人因被告偽造文書案件，不服台灣高等法院高雄分院中華民國九十一年十二月
十日第二審更審判決（九十年度上更(二)字第五五號，起訴案號：台灣屏東地方法院檢
察署八十四年度偵續(一)字第六號），提起上訴，本院判決如左
    主  文
原判決撤銷，發回台灣高等法院高雄分院。
    理  由
本件原判決以公訴意旨略稱：被告甲○○與陳平光（經原審另案以民國九十年上更(二)
字第八十四號判決改判無罪）為得不法利益，於七十九年六月間，因祭祀公業潘坤山
土地久未處理，乃向派下員潘文旺、潘福諒、潘福居、潘福恩、潘冠仲（已改名為潘
貫緣，以下仍稱潘冠仲）、潘清田、潘景源、潘桂宗、潘桂文、潘桂海、潘明淡、潘
來和、潘明輝及潘振芳之母（並為派下員潘安然之妻）等人詐稱，要分割該祭祀公業
土地云云，而騙使派下員交付印鑑章。又未經派下員全體同意，而委託代書陳平光製
作派下員系統表、名冊及偽造內容為派下員一致同意以祭祀公業清理要點處理土地等
之切結書三張（以下簡稱：切結書）與祭祀公業潘坤山管理人推舉書（以下簡稱：推
舉書）等私文書，並盜蓋派下員印鑑章於該等私文書上，而持向屏東縣內埔鄉公所申
請變更登記管理人為甲○○。又於七十九年十二月三十日，將騙取得之印鑑章，未經
派下員同意，交陳平光偽造祭祀公業潘坤山不動產處分之同意授權書（以下簡稱：授
權書），並盜蓋印章於其上，而足生損害於其派下員。嗣八十五年五月間，及八十二
年六月間，甲○○與陳平光將祭祀公業土地分別與趙武夬（起訴書誤載為趙武夫）、
伍順吉及富霸建設股份有限公司（下稱富霸公司）訂定合建契約，而為派下員等發現
上情，經被害人潘桂宗、潘桂海、潘桂文及潘明淡訴請偵辦。因認被告涉犯刑法第二
百十六條、第二百十條之行使偽造私文書、第三百三十九條第二項詐欺得利罪嫌云云
（其中刑法第三百三十九條第二項詐欺得利罪嫌部分，起訴書所犯法條雖有漏引，惟
其起訴書事實已有記載）。經審理結果，認為被告之犯罪不能證明，因而撤銷第一審
之科刑之判決，改判諭知被告無罪，固非無見。
惟查：（一）按證據之取捨與事實之認定，固為事實審法院之職權，惟如調查所得之
證據，就待證事實之內容不相一致時，仍應依論理及經驗法則定其取捨，並於判決書
之理由欄內詳予說明其所得心證之理由，方足為事實認定之依據。原判決雖說明：「
將（七十九年十二月十六日）會議紀錄及八十一年五月十日祭祀公業潘坤山派下召開
第一次大會紀錄及相關簽名資料送請法務部調查局鑑定結果，認該二份會議紀錄上關
於潘桂宗、潘桂海、潘桂文等三人之簽名，均與潘桂海字跡部分筆劃特徵相符，有法
務部調查局九十一年八月二十一日調科貳字第０九一００四八一四九０號鑑定通知書
可以參考，足認潘桂海所稱未參加該七十九年（原判決誤為九十一年）十二月十六日
之會議，並非事實」等旨（原判決第八頁末行至第九頁第六行），惟潘桂宗、潘桂文
、潘桂海之簽名筆跡與七十九年十二月十六日開會紀錄之簽名筆跡，經鑑定結果係認
：「潘桂宗、潘桂文之簽名筆跡並非潘桂宗、潘桂文之筆跡。但與潘桂海字跡部分筆
劃特徵相似，不排除為其書寫之可能性，為求更精確之鑑定，請參照本局前函續予提
供潘桂海於七十八至八十一年間平日所寫直式行草書簽名及含有『宗』『文』二字之
筆跡原件多件，併同原送鑑資料過局，俾利鑑析」等語（見原審卷(二)第三一四頁），
果該函所述無誤，並未確定潘桂宗、潘桂文之筆跡即為潘桂海所書寫，原判決此部分
之論斷，衡之卷內證據資料，已難謂合，又未進一步送請鑑析究明，遽行判決，即有
調查未盡及證據上理由矛盾之違誤。（二）按除刑事訴訟法有特別規定外，已受請求
之事項未予判決，或未受請求之事項予以判決者，其判決當然為違背法令，同法第三
百七十九條第十二款定有明文。本件檢察官起訴之犯罪事實指被告於八十年五月間及
八十二年六月間，與陳平光將祭祀公業土地分別與趙武夬、伍順吉及富霸公司訂定合
建契約之犯行，原審對被告與趙武夬、伍順吉及建商高哲輝訂定合建契約一事雖有調
查，但高哲輝係代表仟喜建設公司，而富霸公司之負責人則為洪建文，已據證人洪建
文於檢察官偵查中證述甚明（見偵續字第二十六號卷第二十頁背面），原判決顯就被
告與富霸公司訂定合建契約部分，未予審理，自有已受請求之事項未予判決之違誤。
（三）原判決雖以證人潘進炭證稱：有同意被告任管理人等語，採為有利被告之認定
。然證人潘進炭於原審固證稱：「（問：祭祀公業土地的事，你們當時是否有開會？
開會內容？）有。我本人都有去、開會是要決定將那塊地申請權狀，要選管理人」「
（問：有無提到土地要與別人合建？）有說，但後來沒有成功。」，「（問：祭祀公
業土地的事是否有開會？）有。我有開過二次會。」，「（開會的目的？）要選管理
員」各等語（見原審卷(一)第一一七至一一九頁），惟其所參加之七十九年十二月十六
日及八十一年五月十日之祭祀公業潘坤山派下員大會，僅曾討論合建及祭祀公業潘坤
山所有土地之處理事宜，並無推選管理人之情事，有前開會議紀錄在卷可按（見原審
上訴卷第三十四、三十五頁），苟該二次會議紀錄所載不虛，證人潘進炭所證被告係
於其所參加之上揭二次會議中選出，即與該會議紀錄所載不符，則其證言之真實性，
自堪研求，而有究明之必要，原判決未予調查釐清，遽予採信潘進炭之證言，亦嫌速
斷。檢察官上訴意旨執以指摘，為有理由，應認原判決仍有撤銷發回之原因。
  據上論結，應依刑事訴訟法第三百九十七條、第四百零一條，判決如主文。
中      華      民      國    九十二    年      九      月      五      日
                              最高法院刑事第十庭
                                  審判長法官  林  增  福
                                        法官  邵  燕  玲
                                        法官  吳  昆  仁
                                        法官  陳  世  雄
                                        法官  惠  光  霞
      右正本證明與原本無異
                                              書  記  官
中      華      民      國    九十二    年      九      月     十二     日


司法院資訊處製作；財團法人民間司法改革基金會備份。
